臺灣基隆地方法院民事判決　　　　　　 100年度簡上字第18號
上　訴　人
即　被　告　林黃春霞
　　　　　　林義雄
被　上訴人
即　原　告　廖星羽
上列當事人間請求損害賠償事件，上訴人對於中華民國100年1月
13日臺灣基隆地方法院99年度基簡字第942 號第一審判決提起上
訴，本院於民國100年3月28日言詞辯論終結，判決如下：
    主  文
上訴駁回。
第二審訴訟費用新臺幣壹仟伍佰元，由上訴人林黃春霞負擔新臺
幣壹仟元，上訴人林義雄負擔新臺幣伍佰元。
    事實及理由
一、被上訴人起訴主張：上訴人林黃春霞、林義雄為夫妻，與被
    上訴人則係鄰居關係，上訴人林黃春霞於民國99年7月25 日
    晚間5時20分許，在被上訴人住處基隆市○○區○○街241巷
    17號前巷道，因澆花不慎將水潑灑至被上訴人身上之衣物，
    經被上訴人要求道歉，上訴人林黃春霞竟以「沒在跟畜牲道
    歉」等言語辱罵，其長媳更高聲大喊「大家出來看」，叫大
    家看被上訴人被淋濕的樣子，以達到羞辱被上訴人之目的；
    上訴人林黃春霞、林義雄2 人更衝至被上訴人住家門口，先
    對被上訴人及正以錄影機進行蒐證之訴外人廖冠羽以「妳是
    沒人給妳幹，是否？」、「懶叫」、「給人幹出來啦」、「
    瘋查某」等語辱罵，後上訴人林義雄又以「臭雞掰、沖三小
    」、「妳老母卡好」、「給人家幹出來啦、幹妳娘老雞掰」
    、「懶爛、賽妳娘哩」等等不雅言語，辱罵被上訴人等長達
    10幾分鐘，讓路人及鄰居觀看，嚴重毀損被上訴人之名譽，
    為此爰依侵權行為法律關係，求為命上訴人林黃春霞給付被
    上訴人新臺幣（下同）10萬元、上訴人林義雄給付被上訴人
    5 萬元，及均自刑事附帶民事起訴狀繕本送達翌日起加計法
    定遲延利息之判決。（原審判決上訴人林黃春霞應給付被上
    訴人4萬元、上訴人林義雄應給付被上訴人2萬元及均加計自
    99年10月14日起算之法定遲延利息，而駁回被上訴人其餘之
    請求。上訴人就其敗訴部分提起上訴，被上訴人敗訴部分則
    未據上訴，非本院審理範圍。）被上訴人於本院答辯聲明為
    ：上訴駁回。
二、上訴人則抗辯如下：
  (一)慰撫金之請求係非財產上損害之金錢賠償，應以法律有特別
    規定者為限，民法第184 條僅限縮於財產上之損害，本件被
    上訴人僅主張民法第184 條規定為其請求權基礎，顯無理由
    。
  (二)本件係被上訴人怒罵上訴人「吃到這麼老了，還沒有這個禮
    貌」、被上訴人母親亦在場助勢稱「還是被人家抓去關才會
    比較平靜啦」上訴人遭激怒才會回罵被上訴人不好聽的話語
    ，被上訴人故意造成這樣之狀況，自招損害自不得向上訴人
    請求損害賠償。
  (三)被上訴人尚為學生，並沒有什麼損害，社會對被上訴人之評
    價亦不至於因本事件而有巨大影響，縱有損害亦甚微，且上
    訴人林黃春霞名下雖有多台汽車，乃因經營汽車報廢行業，
    以報廢價購入汽車之後，將該汽車回收而為登記，惟現今上
    訴人林黃春霞名下之多台汽車除3333-VP 外，其餘皆已報廢
    ，而原審判決上訴人需各賠償4萬元及2萬元之精神慰撫金，
    顯然過高。並於本院聲明：(1)原判決廢棄。(2)上開廢棄部分
    請求改判如上訴人第一審答辯聲明。
三、經查：
  (一)被上訴人主張上訴人2 人於上開時、地，先後以「妳是沒人
    給妳幹，是否？」、「懶叫」、「給人幹出來啦」、「瘋查
    某」、「臭雞掰、沖三小」、「妳老母卡好」、「給人家幹
    出來啦、幹妳娘老雞掰」、「懶爛、賽妳娘哩」等語辱罵被
    上訴人等情，業據被上訴人提出現場錄影光碟為證，且為上
    訴人所不爭執，堪信為真實，惟上訴人辯稱：渠等所為之言
    語均係遭被上訴人及其母親激怒脫口而出之較為粗俗之台語
    ，並無任何侮辱之意，被上訴人縱有損害，亦應與有過失云
    云。是本院應審究者為上訴人上開言詞有無故意不法侵害被
    上訴人之名譽？若有，則被上訴人請求非財產之損害金額以
    若干為當？茲分別論述如下：
    (1)按民法上名譽權之侵害非即與刑法之誹謗罪相同，名譽有
      無受損害，應以社會上對個人評價是否貶損作為判斷之依
      據，苟其行為足以使他人在社會上之評價受到貶損，不論
      其為故意或過失，均可構成侵權行為（最高法院90年度台
      上字第646 號判例意旨參照）。又所謂侮辱，係指直接對
      人謾罵、嘲笑或其他表示足以貶損他人評價，使人難堪為
      目的，以語言或動作表示不屑輕蔑或攻擊之意思，足以對
      個人在社會上所保持之人格、地位，達貶損其評價之程度
      之意。經查，上訴人等所稱「妳是沒人給妳幹，是否？」
      、「懶叫」、「給人幹出來啦」、「瘋查某」、「臭雞掰
      、沖三小」、「妳老母卡好」、「給人家幹出來啦、幹妳
      娘老雞掰」、「懶爛、賽妳娘哩」等語詞，在社會一般認
      知上，均屬積極攻訐、辱罵他人之負面用語，足以貶損被
      上訴人之社會評價而侵害其名譽甚明。再參酌上訴人上開
      系爭語詞，涉有公然侮辱罪嫌部分，業經本院刑事庭判決
      有罪確定乙情，有卷附本院99年度基簡字第1478號刑事判
      決可稽；益徵上訴人上開語詞自足以貶損被上訴人之名譽
      。上訴人辯稱其僅係用語粗俗，或用語遭被上訴人曲解，
      實則其等並無侮辱被上訴人之故意云云，顯不可採。
    (2)至上訴人辯稱：係被上訴人先無端靠近其澆花處所、引發
      爭端，後被上訴人之母又謾罵上訴人「臭雞掰」、惡意提
      到「上訴人的兒子正在受刑，關起來才對」等語，被上訴
      人更故意在旁尖叫、吼叫，意圖激怒上訴人，上訴人2 人
      始會脫口說出前揭語詞，如認上訴人2 人果有侵害被上訴
      人名譽權之事，則被上訴人對於此損害之發生亦屬可歸責
      而與有過失，應依民法第217條第1項規定免除或減輕被告
      之賠償責任云云。然按「過失相抵，係指損害之發生或擴
      大，被害人與有過失而言。亦即被害人之過失行為與加害
      人之加害行為共同成立同一損害，或加害行為之損害發生
      後，因被害人之過失行為，致其損害擴大，是必被害人有
      過失，方有過失相抵原則之適用。」最高法院著有86年度
      台上字第341 號判決可資參照，上訴人所辯被上訴人及被
      上訴人之母於本件公然侮辱事件發生之前或同時縱對上訴
      人亦有不當甚或違法之行為屬實，上訴人本應秉持敦親睦
      鄰之態度與被上訴人及其母溝通，溝通無效，則當遵循法
      律途徑以求救濟，上訴人2 人竟出以自力報復之手段，致
      有本件公然侮辱事件發生，被上訴人及其母於案發當時之
      不當行為難認為本件公然侮辱事件毀損名譽結果之共同原
      因，且本件公然侮辱事件發生之時，被上訴人並未有任何
      行為致使結果擴大，是上訴人抗辯本件應有與有過失法則
      之適用云云，顯屬誤解法律而不足採信。至上訴人2 人在
      行為時所受之刺激，此乃本院審酌上訴人2 人應給付非財
      產上損害金額多寡為適當之情節之一，自屬當然，毋庸上
      訴人在訴訟上為任何之主張或抗辯，併此敘明。
    (3)按名譽有無受損害，應以社會上對個人評價是否貶損作為
      判斷之依據，苟其行為足以使他人在社會上之評價受到貶
      損，不論其為故意或過失，均可構成侵權行為，其行為不
      以廣佈於社會為必要，僅使第三人知悉其事，亦足當之（
      最高法院90年台上字第646 號判例意旨參照）。本院參諸
      上訴人於上開時間，於被上訴人住所門外此等足使不特定
      多數人所共見共聞之處所，高聲以前開語詞辱罵被上訴人
      ，已侵害被上訴人之名譽，是被上訴人依侵權行為之法律
      關係請求上訴人賠償其名譽之損害，洵屬有據。
    (4)又民事訴訟所謂不干涉主義（廣義的辯論主義）係指當事
      人所未聲明之利益，不得歸之於當事人，所未提出之事實
      及證據，亦不得斟酌之，此觀民事訴訟法第388 條之規定
      自明。至於適用法律，係法官之職責，不受當事人所主張
      法律見解之拘束。因此，辯論主義之範圍僅為判決基礎之
      事實及其所憑之證據，而不及於法律之適用。本件被上訴
      人就其名譽受侵害乙節雖僅主張民法第184 條之規定，惟
      適用法律既屬法院之職權，法院應就當事人主張之原因事
      實判斷其法律上之效果，即法院就當事人主張之事實，如
      何適用法律，不受當事人法律上陳述之拘束。次按不法侵
      害他人之身體、健康、名譽、自由、信用、隱私、貞操，
      或不法侵害其他人格法益而情節重大者，被害人雖非財產
      上之損害，亦得請求賠償相當之金額，第195條第1項定有
      明文。又所謂相當，自應以實際加害情形與其名譽影響是
      否重大，及被害者之身分地位與加害人經濟狀況等關係定
      之（最高法院47年臺上字第1221號判例意旨參照）。且慰
      藉金之賠償須以人格權遭遇侵害，使精神上受有痛苦為必
      要，其核給之標準固與財產上損害之計算不同，然非不可
      斟酌雙方身分資力與加害程度，及其他各種情形核定相當
      之數額（最高法院51年度臺上字第223號判例意旨參照）
      。本院審酌上訴人侵害被上訴人之動機、方法，及上訴人
      行為所造成之損害程度，暨上訴人林黃春霞係國小畢，現
      沒有工作，上訴人林義雄係初中一年級肄業，現沒有工作
      ，被上訴人係大學四年級在校生及上訴人林黃春霞98年度
      名下有坐落臺北市內湖區之房地各1 筆、上元興有限公司
      投資款100 萬元；上訴人林義雄名下無財產；被上訴人98
      年度薪資所得61,740元，名下無任何財產等各項情形，為
      兩造所自陳並有兩造財產所得調件明細表在卷足參，認被
      上訴人請求上訴人林黃春霞賠償10萬元、上訴人林義雄賠
      償5萬元，均尚嫌過高，應予核減至各4萬元、2 萬元，較
      為適當，被上訴人逾此數額之請求，為無理由，不應准許
      。
四、綜上所述，被上訴人依侵權行為之法律關係，請求上訴人林
    黃春霞、林義雄分別給付4萬元、2萬元及均刑事附帶民事訴
    訟起訴狀繕本送達之翌日即99年10月14日起至清償日止，按
    年息5%計算之利息，為有理由，應予准許。是則原審判命上
    訴人如數給付，並為准、免假執行之宣告，於法並無違誤。
    上訴意旨指摘原判決不當，求予廢棄改判，為無理由，應予
    駁回。
五、本件事證已明，兩造其餘攻擊防禦方法與所舉證據，核與本
    件判決結果不生影響，爰不再逐一論駁，附此敘明。
六、據上論結，本件上訴為無理由，依民事訴訟法第436條之1第
    3項、第449條第1項、第78條、第85條第一項但書、第87 條
    第1項，判決如主文。
中    華    民    國   100    年    4     月    11    日
                  民事庭審判長法  官  蔡聰明
                              法  官  王翠芬
                              法  官  林淑鳳
以上正本係照原本作成。
本判決不得上訴。
中    華    民    國   100    年    4     月    11    日
                              書記官  王鵬勝